臺灣新竹地方法院刑事判決　　　　　　　　　　　　　九十一年度訴字第一六０號
　　公　訴　人　臺灣新竹地方法院檢察署檢察官
　　被　　　告　乙○○
　　　　　　　　甲○○
　　共　　　同
　　選任辯護人　鄭勵堅
右列被告因重利案件，經檢察官提起公訴（九十一年度偵字第二一九號），本院判決
如左：
    主  文
乙○○共同乘他人急迫貸以金錢，而取得與原本顯不相當之重利為常業，處有期徒刑
陸月，如易科罰金，以佰佰元折算壹日。扣案之空白本票伍拾伍張、空白現金保管
條伍張、借款帳冊壹本及貸款聯絡用手機貳支，均沒收。
甲○○共同乘他人急迫貸以金錢，而取得與原本顯不相當之重利為常業，處有期徒刑
陸月，如易科罰金，以佰佰元折算壹日。扣案之空白本票伍拾伍張、空白現金保管
條伍張、借款帳冊壹本及貸款聯絡用手機貳支，均沒收。
    事  實
一、乙○○、甲○○及丙○○（已經本院以九十一年度訴字第四三四號判處有期徒刑
    一年二月在案）三人共同基於乘他人急迫而貸以金錢，並取得與原本顯不相當之
    重利為常業之犯意聯絡及行為分擔，由丙○○提供資金，自民國九十年十月初起
    ，在桃園縣桃園市某處經營俗稱地下錢莊即放高利貸之業務，其方法則係在中國
    時報等報紙刊登貸款廣告，並以行動電話0000000000、000000
    0000號為聯絡工具，丙○○並自同年十一月間某日起以每月新臺幣（下同）
    三萬元之薪資僱用乙○○及甲○○，使急迫用款之丁○○、黃運寶、鄧湯真珠、
    邱淑娥、林宗華、莊麗真、游景濃、曾金森、黃再添、李邱秀、胡惠貞、江明憲
    、葉林麗、蔡福昇、蔡明財、蔡昭原、江明憲、劉榮岱、簡健峰、趙玲魁、張子
    明、胡中德、車慧華、李宗洲、黃振貴、李國忠、賴崑男、蘇璋琳、周大同、林
    玉信、范筱玲、郭惠汶、鍾瑞慧、蕭泰山、黃木興、張清富、陳振坤、蔡再添、
    郭柏岳、莊育憲、陳正倫、李許月、黃少忠、賴湘榮、黃玉丹、姜泳志、蕭逢時
    、陳燮雲、鍾兆港、張小春、程俊傑、許萬安及黃芳玲等人，以前開電話與乙○○等三人聯絡貸款事宜，並由乙○○或甲○○前往丁○○等借款人位於桃園縣、
    新竹縣、市之住處或其他約定地點交付金錢，並向借款人收取如附表所示（即相
    當於月息十分至七十五分）與原本顯不相當之重利，且第一期利息均由貸與之金
    錢預扣之，復要求借款者必須提供身分證及簽發借款金額二倍之本票、現金保管
    條，以供擔保，而出借數萬元至十萬元不等之金額予借款人，並均以此維生。嗣
    於九十一年一月一日下午五時許，丁○○與乙○○、甲○○約定，在新竹市○○
    路與西大路口繳納利息，然丁○○因無力清繳，遂報警在約定地點逮捕乙○○與
    甲○○，並扣得鄧湯真珠之身分證一枚、丁○○、（鄧）湯真珠、童逸明等人之
    本票、現金保管條、現金七萬八千元及空白本票五十五張、空白現金保管條五張
    、借款帳冊一本、貸款聯絡用手機二支等物。
二、案經新竹市警察局移送臺灣新竹地方法院檢察署檢察官偵查起訴。
    理  由
一、認定犯罪事實所憑之證據及其認定之理由：
（一）被告乙○○、甲○○於警局訊問時、檢察官偵查中及本院訊問審理時之自白。
（二）核與被害人丁○○、黃運寶、鄧湯真珠、邱淑娥（分別見偵卷第十五頁以下、
      第一百十頁以下及第一百二十三頁以下），及林宗華、莊麗真及游景濃（見本
      院卷宗第七十四頁以下）於警訊中指訴之情節相符。
（三）並與證人即共同被告丙○○於本院訊問時之證述情節一致。
（四）並有贓證物品認領保管收據一紙、借款人丁○○、（鄧）湯真珠、童逸明所簽
      之本票，丁○○、（鄧）湯真珠現金保管條及身分證一枚等在卷可證。
（五）此外，復有扣案之空白本票五十五張及空白現金保管條五張、借款帳冊一本、
      貸款聯絡用手機二支可資證明。
（六）又借款人均是因急需用錢才去借款等情，已經被害人丁○○、黃運寶、鄧湯真
      珠、邱淑娥，林宗華、莊麗真及游景濃於警訊中指訴詳實，又本件貸款利息為
      月息百分之十至七十五不等乙節亦如前述，不出三個月利息金額即高於貸款本
      金，依目前之經濟狀況，益見被告等人乃乘他人急迫而貸與金錢而取得與原本
      顯不相當之重利，至為明確。而被告二人當時並無其他職業且受僱於丙○○經
      營地下錢莊時間雖短，獲利可觀，已據被告二人陳明在卷，並在報紙上刊登廣
      告，均明知舉債之人乃因急迫而不得不為，仍預設苛刻之重利條件，貸與款項
      予該等需款孔急之人，且借貸之人數眾多，被告二人等恃以維生之意思亦顯已
      表徵於外部，並對不特定之對象收取重利，足見被告二人均欲藉此取得重利為
      生，以之為常業。又刑法上常業犯之成立，祇須行為人以恃以維生之意思遂行
      犯罪，而其犯行，已表見於外部，足以表徵常業犯之態樣，即足當之，不以利
      得足資維生為必要（卷附最高法院八十四年度台上字第五八三七號判決意旨參
      照）。且刑法上規定之常業罪，只須有賴某種犯罪為業之意思，而有事實之表
      現為已足，不以藉該犯罪為唯一生存者為必要，縱令其尚有其他職業，自無礙
      成立常業罪（最高法院八十五年度台上字第五二五八號判決可資參照）
（七）綜上，足認被告二人上開自白確與事實相符，本件事證已經明確，被告二人犯
      行足以認定，應予以依法論罪科刑。
二、論罪及科刑與適用之法律：
（一）被告乙○○及甲○○所為，均係觸犯刑法第三百四十五條常業重利罪。
（二）共同正犯：被告二人與丙○○間具有犯意聯絡及行為分擔，為刑法第二十八條
      之共同正犯
（三）科刑：
  １、主刑：審酌被告乙○○、甲○○乃因無業遂參與丙○○所經營之地下錢莊，竟
      不思以正當合法途徑獲得財富，竟乘人急迫、無經驗貸以金錢獲取不相當之重
      利，誠屬不該，然考量其等所參與經營時間尚短，且念及其等自警訊、偵查中
      及本院訊問審理時均能坦白承認犯行，且在被害人未按期清償利息時，並未使
      用暴力手段逼迫被害人繳付利息，致使被害人之危害減至最低，並其等二人係
      受僱於他人在犯罪角色之分配上並非基於主導之地位等一切情狀，分別量處如
      主文所示之刑，並均諭知易科罰金之折算標準。
  ２、從刑（沒收）：
      扣案之空白本票五十五張及空白現金保管條五張、借款帳冊一本、貸款聯絡用
      手機二支，均係被告等人所有供犯罪所用之物，應依刑法第三十八條第一項第
      二款宣告沒收。至查獲之借款人丁○○、（鄧）湯真珠、童逸明所簽之本票及
      鄧湯真珠身分證、現金保管條等物分別係借款人向被告借款時供擔保之用，並
      非被告所有之物；而現金七萬八千元之部分，被告乙○○於警訊時及本院訊問
      審理時均陳明係其個人之金錢，復經被告甲○○供陳確認屬實，再另外扣案之
      ＮＯＫＩＡ手機二支及汽車一輛，係供私人所用，亦均無其他證據證明係供本
      件犯罪所用，爰均不為沒收之諭知，附此敘明。
三、依刑事訴訟法第第二百九十九條第一項前段，刑法第二十八條、第三百四十五條
    、第四十一條第一項、第三十八條第一項第二款，罰金罰鍰提高標準條例第一條
    前段、第二條，判決如主文。
本案經檢察官劉邦繡到庭執行職務。
中      華      民      國    九十一    年      九      月      六      日
                                  臺灣新竹地方法院刑事第一庭
                                      法  官  馮  俊  郎
右正本證明與原本無異。
如不服本判決，應於判決送達後十日內向本院提出上訴狀（應附繕本），上訴於臺灣
高等法院。
                                      書記官  鄭  姿  萍
中      華      民      國    九十一    年      九      月      九      日
附錄本件論罪科刑實體法條全文：
刑法第三百四十四條（重利罪）：
乘他人急迫、輕率或無經驗貸以金錢或其他物品，而取得與原本顯不相當之重利者，
處一年以下有期徒刑、拘役或科或併科一千元以下罰金。
刑法第三百四十五條（常業重利罪）：
以犯前條之罪為常業者，處五年以下有期徒刑，得併科三千元以下罰金。
附表：
┌──┬───┬────┬────┬────┬────┬────┬────┐
│編號│借款人│借款時間│本    金│期    間│利    息│利    率│備    註│
│    │      │        │        │        │        │（月息）│        │
├──┼───┼────┼────┼────┼────┼────┼────┤
│一  │丁○○│90.12.04│三萬元  │三十天  │二萬二千│七十五分│        │
│    │      │        │        │        │五百元  │利（即百│        │
│    │      │        │        │        │        │分之七十│        │
│    │      │        │        │        │        │五）    │        │
├──┼───┼────┼────┼────┼────┼────┼────┤
│二  │黃運寶│90.12.28│五萬元  │三十天  │三萬元  │六十分利│        │
│    │      │        │        │        │        │（即百分│        │
│    │      │        │        │        │        │之六十）│        │
├──┼───┼────┼────┼────┼────┼────┼────┤
│    │鄧湯真│90.11.07│三萬元  │五十天  │三萬元  │六十分利│        │
│三  │珠    │        │        │        │        │（即百分│        │
│    │      │        │        │        │        │之六十）│        │
├──┼───┼────┼────┼────┼────┼────┼────┤
│    │邱淑娥│90.11.30│十萬元  │四十天  │八萬元  │六十分利│        │
│四  │      │        │        │        │        │（即百分│        │
│    │      │        │        │        │        │之六十）│        │
├──┼───┼────┼────┼────┼────┼────┼────┤
│    │林宗華│90.11.07│二萬元  │十天    │四千元  │六十分利│        │
│五  │      │        │        │        │        │（即百分│        │
│    │      │        │        │        │        │之六十）│        │
├──┼───┼────┼────┼────┼────┼────┼────┤
│六  │莊麗真│90.12.05│五萬元  │四十天  │四萬元  │六十分利│        │
│    │      │        ││        │        │（即百分│        │
│    │      │        │        │        │        │之六十）│        │
├──┼───┼────┼────┼────┼────┼────┼────┤
│七  │游景濃│90.11.25│三萬元  │三十天  │三千元  │十分利（│        │
│    │      │        │        │        │        │即百分之│        │
│    │      │        │        │        │        │十）    │        │
└──┴───┴────┴────┴────┴────┴────┴────┘
